【裁判字號】    89,上更(一),940
【裁判日期】    890405
【裁判案由】    行賄
【裁判全文】
臺灣高等法院刑事判決                        八十九年度上更(一)字第九四號
    上  訴  人
    即  被  告  乙○○
                甲○○○
    右二人共同
    選任辯護人  汪倩英  律師
右列上訴人即被告等因貪污案件，不服臺灣桃園地方法院八十八年度訴字第一四六八
號，中華民國八十九年四月五日第一審判決（起訴案號：臺灣桃園地方法院檢察署八
十八年度偵字第一五五九五號、第一六二六九號），提起上訴，經判決後最高法院發
回，本院更為判決如左：
    主  文
上訴駁回。
    事  實
一、緣乙○○與徵昌營造有限公司（下稱徵昌公司）協議合作，由徵昌公司於民國八
    十七年十二月三十一日以新台幣（下同）四千五百三十六萬元得標承包桃園縣楊
    梅鎮公所（下稱楊梅鎮公所）經辦之「楊梅鎮十－１－１２道路工程」（即味全
  埔心牧場旁之計劃道路），由乙○○以徵昌公司工務經理名義，實際負責前揭工
    程及材料之監督、發包、人員僱用、工地管理、辦理工程估驗請款等工作，徵昌
    公司則負責工程款及材料、薪資等款項之統籌收付暨辦理稅捐扣繳，雙方約定除
    工程盈餘百分之四十作為乙○○施工管理費用外，其餘盈餘百分之六十則由雙方
    均分；甲○○○則自八十八年三月間起受僱於乙○○，負責前揭工程工地之會計
    兼總務等工作；乙○○、甲○○○二人均不具依據法令從事公務之人員，亦非受
    公務機關委託承辦公務之人之身分。於上揭工程進行中之八十八年五月二十五日
    ，經主辦機關楊梅鎮公所依據法令負責道路工程、路燈管理、違章建築、工商管
    理、水利工程、道路土地徵收、市場管理、都市計劃外之建築管理，而負責前揭
    工程之驗收之公務員楊梅鎮公所建設課課長丙○○，會同該所政風室主任丁聖民
    ，對於已施作完成之路邊水溝部分實施抽查抽驗，鑽心取樣共七處，並將試體送
    請檢驗結果，該混凝土鑽心試體之抗壓強度均未達合約標準，丙○○旋即簽請要
    求承包商全面拆除重做，如不同意則每二十公尺鑽心續辦。嗣於八十八年六月二
    日，丙○○再會同丁聖民對於上開工程每二十公尺鑽心取樣共十處，將試體再送
    檢驗結果，鑽心試體之抗壓強度仍均未達合約標準，丙○○除當面告知乙○○應
    依約打掉重做，並簽請通知承包商如已施作而未抽驗部分，將擇期再鑽驗，如自
    認無法達到標準，並請一併拆除重做，另通知監造單位加強監工。乙○○為恐丙○○果真嚴格執行檢驗結果，其已經施作部分均須拆除，所受之損失極為重大，
    即與明知乙○○係欲行求丙○○希冀丙○○違背其應嚴格執行監督檢驗工程之職
    務行為之甲○○○，基於共同犯意聯絡，由乙○○指示甲○○○採購禮品並提領
    現金五十萬元送予丙○○；甲○○○隨即至桃園新光三越百貨公司採購價值約三
    千多元之被套一組，並認僅如此之禮品，恐不夠體面，而將友人所贈與之高麗太
    極人蔘精一盒、咖啡粉一罐一併放入，並自其私人之帳戶領出五十萬元，一切備
    妥後，於八十八年六月十七日十八時許，攜帶內有高麗太極人蔘精一盒、咖啡一
    罐、被套一組及現金五十萬元之提袋一只，至桃園縣中壢市○○○路○段二二三
    巷一二九弄二之三號丙○○住所，適丙○○本人不在，甲○○○即趁丙○○之妻
    丁○○不注意時，留下前開裝有禮品及現金之提袋及乙○○之名片一紙後隨即離
    去。嗣經丙○○於同日二十時四十五分許返家後發覺上情，秉持清廉職守，立即
    報告桃園縣政府政風室後，由該室轉送桃園縣調查站處理，並扣得高麗太極人蔘
    精一盒、咖啡一罐、被套一組及現金五十萬元。
二、案經法務部調查局桃園縣調查站移請臺灣桃園地方法院檢察署檢察官偵查起訴。
    理  由
一、訊據上訴人即被告乙○○、甲○○○二人就被告乙○○與徵昌公司協議合作，由
    徵昌公司於八十七年十二月三十一日以四千五百三十六萬元得標承包楊梅鎮公所
    經辦之「楊梅鎮十－１－１２道路工程」（即味全埔心牧場旁之計劃道路），由
    乙○○以徵昌公司工務經理名義，實際負責前揭工程及材料之監督、發包、人員
    僱用、工地管理、辦理工程估驗請款等工作，徵昌公司則負責工程款及材料、薪
    資等款項之統籌收付暨辦理稅捐扣繳，雙方約定除工程盈餘百分之四十作為被告
    乙○○施工管理費用外，其餘盈餘百分之六十則由雙方均分；被告甲○○○則自
    八十八年三月間起受僱於乙○○，負責前揭工程工地之會計兼總務等工作；其二
    人均不具依據法令從事公務之人員，亦非受公務機關委託承辦公務之人之身分；
    於上揭工程進行中之八十八年五月二十五日，經楊梅鎮公所依據法令負責道路工
    程、路燈管理、違章建築、工商管理、水利工程、道路土地徵收、市場管理、都
    市計劃外之建築管理，而負責前揭工程之驗收之公務員楊梅鎮公所建設課課長丙○○，會同同公所政風室主任丁聖民，對於已施作完成之路邊水溝部分實施抽查
    抽驗，鑽心取樣共七處，並將試體送請檢驗結果，該混凝土鑽心試體之抗壓強度
    均未達合約標準，丙○○旋即簽請要求承包商全面拆除重做，如不同意則每二十
    公尺鑽心續辦；嗣於八十八年六月二日，丙○○再會同丁聖民對於上開工程每二
    十公尺鑽心取樣共十處，將試體再送檢驗結果，鑽心試體之抗壓強度仍均未達合
    約標準，丙○○除當面告知被告乙○○應依約打掉重做，並簽請通知承包商如已
    施作而未抽驗部分，將擇期再鑽驗，如自認無法達到標準，並請一併拆除重做，
    另通知監造單位加強監工；被告乙○○曾指示被告甲○○○採購禮品並提領現金
    五十萬元送予丙○○；被告甲○○○隨即至桃園新光三越百貨公司採購價值約三
    千多元之被套一組，並認僅如此之禮品，恐不夠體面，而將友人所贈與之高麗太
    極人蔘精一盒、咖啡粉一罐一併放入，並自其私人之帳戶領出五十萬元，於八十
    八年六月十七日十八時許，攜帶內有高麗太極人蔘精一盒、咖啡一罐、被套一組
    及現金五十萬元之提袋一只，至桃園縣中壢市○○○路○段二二三巷一二九弄二
    之三號丙○○住所，適丙○○本人不在，被告甲○○○即趁丙○○之妻丁○○不
    注意時，留下前開裝有禮品及現金之提袋及乙○○之名片一紙後隨即離去之事實
    ，固均自白不諱，此部分核與證人即徵昌公司負責人林建隆、丙○○、及丙○○
    之妻丁○○分別於調查站訊問時證述之情節相符，並有徵昌公司與乙○○所訂立
    之合作契約書一件（見偵查卷第三一至第三二頁），桃園縣楊梅鎮公所公共工程
    抽查、抽驗紀錄表、信強營建材料檢測試驗室混凝土鑽心試體抗壓強度試驗報告
    （見原審卷，第六七至七０頁）、被告甲○○○台灣中小企業銀行存摺影本（見
    偵查卷第四一至第四九頁）附卷可稽、及上開禮品及現金扣案可證。而丙○○係
    任職於楊梅鎮公所，依據法令負責道路工程、路燈管理、違章建築、工商管理、
    水利工程、道路土地徵收、市場管理、都市計劃外之建築管理，而負責前揭工程
    之驗收等情，亦據證人丙○○於本院受命法官調查時證述明確。惟被告二人均矢
    口否認有何行賄犯行，被告乙○○辯稱：渠係因承包前開工程存有施工障礙，希
    望楊梅鎮公所幫我們把障礙排除掉，楊梅鎮公所並未積極處理，因認係未致贈禮
    品之故，故於端午節前指示被告甲○○○送禮與丙○○，渠並非因混凝土強度不
    足之情事而行賄丙○○云云；被告甲○○○則辯稱：伊僅係依被告乙○○之指示
    將禮品及現金送至丙○○住所，伊並不知送禮之目的，伊未遇見丙○○，亦未向
    丙○○為任何之表示云云。惟查：
（一）證人丙○○及其妻丁○○雖分別於偵、審中證稱被告甲○○○代被告乙○○致
      贈前開禮品及禮金之先後，並未表明企求丙○○應具體為如何之違背職務行為
      （見原審卷第六十頁反面）等語；惟按貪污治罪條例第十一條所定行賄罪，以
      行為人對於公務員或受公務機關委託承辦公務之人員，關於違背職務之行為，
      有行求、期約或交付賄賂或其他不正利益為要件。所謂違背職務之行為，指公
      務員職務上應為而不為，不應為而為，或為之不當等情形而言（最高法院七十
      二年度台上字第四七四號判例參照）。是本條之行賄罪，以行為人企圖要求
      公務員為職務上應為而不為，不應為而為，或為之不當等行為，即為已足，不
      以具體言明要求公務員應為如何之違背職務作為為必要；再參以現今社會之現
      實，不法公務員為避免貪瀆情事被查知，其與行賄之行為人，往往就所欲達成
      不法目的彼此間心知肚明形成默契，而不以言詞具體表明；況公務員茍違法應
      允行賄之人所行求之事，達成行賄之人所欲求之非法目的，其於職務上究如何
      機詐取巧，或如何以合法掩飾非法，或為任何職務上不當之行為，外人當無法
      儘知；是茍依卷內證據已足證行為人係就特定不法目的，行求公務員為違背職
      務上之行為，縱使行求當時未以言詞或文書形式具體表明應為何種違背職務行
      為，仍應認已該當行賄罪之犯行。而本件被告乙○○指示被告甲○○○所致贈
      丙○○之現金多達五十萬元，為公務人員數月薪俸之所得，該等數額非可謂不
      鉅，顯非社會一般正常人際交誼、年節贈禮之舉。是足見被告乙○○指示被告
      甲○○○所致贈丙○○禮物及現款，顯另有所圖。證人丁○○此部分之證述，
      尚不足以資為被告等有利之證明。
（二）證人即徵昌公司負責人林建隆於八十八年八月五日調查站訊問時供稱：「（將
      抗壓強度不足部分拆除重作須另花費多少錢？）尚未結算，但乙○○有告訴過
      我大約需花二百萬元左右，八十八年六月十七日之後三天，乙○○與黃金敏到
      公司找我，乙○○向我表示渠送給楊梅鎮公所建設課長丙○○之東西現在留置
      在楊梅鎮公所政風室，我即陪同渠等二人共同前往楊梅鎮公所，在途中我問乙○○係何東西，他告訴我係渠叫黃金敏所送五十萬元及咖啡等物，我即問乙○○為什麼要叫黃金敏送五十萬元及咖啡等財物給丙○○，乙○○告訴我，『在
      八十八年五月二十三日楊梅鎮公所抽驗小組就前述工程抽驗發現抗壓強度不足
      ，為避免拆除重作，才會送五十萬等財物給丙○○』」等語（見偵查卷第二八
      頁正、反面）；被告乙○○於原審八十九年三月二十一日訊問時亦自承有為如
      上之陳述（見原審卷第七五頁）；被告乙○○於調查站八十八年八月五日訊問
      時亦自承因拆除重做，需額外支付一百餘萬元等語（見偵查卷第第七頁）；被
      告甲○○○於檢察官八十八年十月二十日偵查中亦供稱：「本件工程自施作以
      來一直未領到工程款，在六月間又接到鎮公所來函表示工程部分施作不符須打
      掉重做，所以公司才猜測是否因沒送禮之緣故，這是乙○○跟我說是否如此的
      緣故，所以才叫我送禮」等語（見偵查卷第六七頁）；再參以被告選任辯護人
  於本院本次審理時亦陳稱被告乙○○去楊梅時就有人告訴被告乙○○要注意丙○○，應該去表示意思一下等語；足認被告乙○○、甲○○○於致贈禮品及現
      金五十萬元與丙○○之時，係企圖使丙○○為違背其職務上應嚴格執行監督檢
      驗工程之行為，以避免重大損失甚明。
（三）被告乙○○雖以施工現場有自來水公司及中華電信公司之管線未遷移，尚有土
      地未完成徵收，味全埔心牧場地上物未辦理補償，中華電信機房界址爭論未釐
      清及桃園縣立仁美國中要求變更設計及拓寬便道等施工障礙，故於端午節致贈
      禮品、禮金予丙○○云云為辯。然觀之卷附桃園縣楊梅鎮公所八十八年十二月
      二十七日楊鎮建字第八八０二九三四三號函、桃園縣楊梅鎮公所八十八年十一
      月十八日楊鎮建字第八八０二七二三六號函暨所附八十八年十一月十六日為本
      所開闢十－１－１２道路工程因各管線遷移尚未完成影響施工進度及臨時管線
      便道位置確定協商會勘簽到簿暨會勘紀錄、中華電信股份有限公司台灣北區電
      信分公司中壢營運處八十八年九月六日壢總字第八八Ａ五二０一０九七號函、
      桃園縣仁美國民中學八十九年九月三十日仁中總字第二四六九號函、徵昌公司
      八十八年八月三十日（徵楊）工字第０八三０號函、徵昌公司八十八年九月六
      日（徵楊）工字第０九０六號函，所指施工現場有自來水公司及中華電信公司
      之管線未遷移，中華電信機房界址爭論未釐清及桃園縣立仁美國中要求變更設
      計及拓寬便道等施工障礙協調之時間均在本案被告乙○○、甲○○○行求丙○○時間之後，尚難認該等事由與被告等行賄丙○○有何直接關聯。又被告乙○○所提出八十八年六月十日為楊梅鎮十－１－１２道路工程使用味全埔心牧場
      植栽及土地等事項會勘紀錄、徵昌公司八十八年三月一日（徵楊）字第０三０
      一號函，雖足證明確存有工程障礙，然依卷附桃園縣楊梅鎮公所八十八年六月
      八日楊鎮建字第八八一０二七八九號函、桃園縣楊梅鎮公所八十八年一月十一
      日楊鎮建字第八八０００七五八號開會通知單、楊梅鎮公所八十八年三月五日
      楊鎮建字第八八００四七三二號函暨所附八十八年一月十九日楊梅鎮六－３－
      １５都市○○道路等六件工程管線協調會紀錄、桃園縣楊梅鎮公所八十八年三
      月十一日楊鎮建字第八八００四五八四號函、桃園縣楊梅鎮公所八十八年三月
      二十五日楊鎮建字第八八００六四四０號函暨所附八十八年三月十八日楊梅鎮
      十－１－１２道路工程申請該排水溝尾端因有水利會灌溉溝及自來水橫跨無法
      施工案會勘紀錄、楊梅鎮公所八十八年五月十一日楊鎮建字第八八０一０三三
      四號函暨所附八十八年四月二十一日楊梅鎮十－１－１２道路工程等會議紀錄
      等所示，楊梅鎮公所業已就前開問題積極派員會勘研究解決，縱徵昌公司就該
      施工障礙有須丙○○協辦之處，於法其正式以公文方式尋求解決即可，於法被
      告乙○○殊無致贈高達五十萬餘元禮品及現金予丙○○之必要，堪認被告乙○○所辯係屬圖卸之詞，洵無足採。
（四）被告甲○○○雖係受被告乙○○之指示而前往丙○○之住處致送前述禮物與現
      款，惟如前引，被告甲○○○於檢察官八十八年十月二十日偵查中既供稱：「
      本件工程自施作以來一直未領到工程款，在六月間又接到鎮公所來函表示工程
      部分施作不符須打掉重做，所以公司才猜測是否因沒送禮之緣故，這是乙○○
      跟我說是否如此的緣故，所以才叫我送禮」等語（見偵查卷第六七頁）；且五
      十萬元之數額非可謂不鉅，其顯非社會一般正常人際交誼、年節贈禮之者，行
      為時已年近四十之被告甲○○○自不得諉為不知，是足證被告甲○○○對於致
      贈前述禮物與現款與丙○○之原因自無不知之理，其空言辯稱不知情云云，亦
      無足取。
（五）綜上所述，被告等前述否認犯行之所辯，於法均無可採。本案事證明確，被告
      等之犯行均堪認定，均應予依法論科。
二、查被告乙○○、甲○○○均非依據法令從事公務之人員，亦非受公務機關委託承
    辦公務之人，其二人對於依據法令從事公務之人員丙○○行求賄賂，冀圖丙○○
    違背依法嚴格監督檢驗工程之職務行為，核其等所為均係犯貪污治罪條例第十一
    條第二項、第一項之行求賄賂罪。被告乙○○、甲○○○就前開犯行，有犯意聯
    絡及行為分擔，為共同正犯。公訴意旨雖以被告乙○○、甲○○○於偵查中自白
    ，請依貪污治罪條例第十一條第三項後段之規定減輕其刑云云，然訊之被告乙○○、甲○○○堅決否認於調查站及偵查中曾坦承犯罪（見原審卷第十五頁），且
    被告乙○○自始辯稱致贈禮品禮金係佳節贈禮且係求丙○○協處遭遇工程障礙，
    為行求公務員為職務上應為之行為，並非犯罪，被告甲○○○自始否認就行求丙○○為違背職務上行為知情，其二人既未自白犯罪，即與上開減刑規定之要件不
    合，附此敘明。
三、原審因而適用貪污治罪條例第十一條第二項、第一項、第十七條，刑法第十一條
    前段、第二十八條、第三十七條第二項、第七十四條第一款、第三十八條第一項
    第二款之規定，並審酌被告等之所各自擔任之角色，及對執法之公務員行求賄賂
    ，蔑視政府為澄清吏治之政策，對社會風氣及公務員執法公正性之戕害甚鉅與被
    告二人犯罪後態度等一切情狀，分別量處被告乙○○有期徒刑一年六月，被告甲○○○有期徒刑一年二月，均褫奪公權二年；另審酌被告甲○○○前未曾受有期
    徒刑以上刑之宣告，其因擔任徵昌公司會計，一時失慮，致罹刑典，經此偵審教
    訓後，應知警惕信無再犯之虞，認其所受刑之宣告以暫不執行為適當，爰併予宣
    告緩刑四年，用啟自新；並說明扣案之高麗太極人蔘精一盒、咖啡一罐、被套一
    組及現金五十萬元，為被告乙○○所有供行求賄賂犯罪所用之物，應依刑法第三
    十八條第一項第二款之規定宣告沒收。經核其認事用法均無不當（惟依貪污治罪
    條例第二條，其法文係「依據法令從事公務之人員」，原判決主文漏載「據」字
    ，在此更正），量刑亦稱允適，被告二人猶執陳詞上訴，指摘原判決不當，求予
    撤銷改判，為無理由，應予駁回。
據上論斷，應依刑事訴訟法第三百六十八條，判決如主文。
本案經檢察官覃正祥到庭執行職務。
中      華      民      國    八十九    年      十      月    三十一    日
                              臺灣高等法院刑事第二庭
                                  審判長法  官  黃  金  富
                                        法  官  李  英  勇
                                        法  官  林  銓  正
右正本證明與原本無異。
如不服本判決應於收受送達後十日內向本院提出上訴書狀，其未敘述上訴之理由者並
得於提起上訴後十日內向本院補提理由書（均須按他造當事人之人數附繕本）。
                                        書記官  吳  美  貞
中      華      民      國    八十九    年     十一     月      二      日
附錄：本案論罪科刑法條全文
貪污治罪條例第十一條第二項、第一項
犯第四條至第六條之罪，情節輕微，而其所得或所圖得財物或不正利益在新臺幣五萬
元以下者，減輕其刑。
犯前條第一項、第二項之罪，情節輕微，而其行求期約或交付之財物在新臺幣五萬元
以下者亦同。


司法院資訊處製作；財團法人民間司法改革基金會備份。
